最高法院刑事判決　　　　　　九十六年度台上字第四七八八號
上　訴　人
即 自 訴人　甲○○
被　　　告　乙○○
　　　　　　丙○○
　　　　　　丁○○
　　　　　　戊○○
　　　　　　己○○
上列上訴人因自訴被告等強盜等罪案件，不服台灣高等法院台南
分院中華民國九十六年二月十三日第二審更審判決（九十五年度
重上更(一)字第四九九號，自訴案號：台灣台南地方法院八十八年
度自字第四八二號），提起上訴，本院判決如下：
    主  文
原判決撤銷，發回台灣高等法院台南分院。
    理  由
本件原判決以: 犯罪之被害人得提起自訴，但自訴之提起，應委
任律師行之。自訴人未委任代理人者，法院應定期間以裁定命其
委任代理人；逾期仍不委任者，應諭知不受理之判決。刑事訴訟
法第三百十九條、第三百二十九條第二項分別定有明文。上訴人
即自訴人甲○○提起本件自訴，未委任律師為其代理人，業經原
審於民國九十六年一月五日裁定命其於裁定送達後七日內，委任
律師為代理人，該裁定亦已於九十六年一月十二日寄存送達於上
訴人戶籍所在地之當地派出所，有送達證書附卷可稽，上訴人陳
報之送達處所則無法送達。上訴人已逾上開裁定所定七日之期限
，迄未再陳報律師委任事宜，因依前揭法條之規定，撤銷第一審
諭知本件管轄錯誤之判決，改判諭知自訴不受理，固非無見。
惟查：修正刑事訴訟法自九十二年九月一日施行後，採強制委任
律師為代理人之自訴制度，為自訴制度之重大變革，旨在限制濫
訴，提高自訴品質，固無分別各審級而異其適用之理。總則編第
四章第三十七條第一項明定：自訴人應委任代理人「到場」，在
事實審之第二審同應適用。第三百六十四條規定：第二審之審判
，除本章有特別規定外，準用第一審審判之規定，自亦應準用第
三百十九條第二項、第三百二十九條第一項規定，由律師為代理
人，提起第二審上訴。又九十二年九月一日前提起第二審上訴之
自訴案件，經本院發回更審時，新法已施行，仍應委任律師為自
訴代理人。惟自訴人茍具有律師資格者，刑事訴訟法雖無如民事
訴訟法第四百六十六條之一第一項於第三審上訴採強制律師代理
制，但上訴人或其法定代理人具有律師資格者，不在此限之規定
，然據此法理，亦應為同一解釋，自無須委任律師為代理人（本
院九十四年度第六次、第七次刑事庭會議決議參照）。本件上訴
人於九十二年九月一日修正刑事訴訟法施行前之八十八年十一月
二十四日，向第一審自訴被告等涉犯強盜等罪，經第一審（八十
八年度自字第四八二號）於八十八年十二月二十日判決諭知本件
管轄錯誤；自訴人不服第一審之判決，提起上訴，經原審（八十
九年度上訴字第二九八號）於八十九年五月二十二日維持第一審
前揭判決，駁回上訴人在第二審之上訴；上訴人不服第二審之判
決，提起第三審上訴，經本院（九十五年度台上字第五九○五號
）於九十五年十月二十六日判決將原判決關於被告等部分撤銷，
發回原審。則本件於發回原審更為審理時，修正刑事訴訟法既已
施行，依前開說明，上訴人原應依新法之規定委任律師為代理人
，其上訴始合法律上之程式，但其提起本件自訴時，已在自訴狀
中載稱：「自訴人亦為在美國數州（含加州、紐約及華府）及聯
邦法院，和我國之執業律師」等語（見一審卷第二頁），如果無
訛，上訴人似具有律師資格，自無須委任律師為代理人。原審未
予查明，遽以裁定命上訴人委任律師為代理人及其未遵限補正委
任律師為代理人，即逕予撤銷第一審判決並諭知本件自訴不受理
之判決，自有調查未盡及判決適用法則不當之違誤。上訴意旨指
摘原判決不當，非無理由，應認仍有發回更審之原因。
據上論結，應依刑事訴訟法第三百九十七條、第四百零一條，判
決如主文。
中　　華　　民　　國　九十六　年　　九　　月　　六　　日
                      最高法院刑事第十庭
                          審判長法官  謝　俊　雄
                                法官  陳　世　雄
                                法官  魏　新　和
                                法官  吳　信　銘
                                法官  徐　文　亮
      本件正本證明與原本無異
                                      書  記  官
中　　華　　民　　國　九十六　年　　九　　月   十二   日
                                                      v
